臺灣高等法院臺中分院刑事判決　　　　　　　　九十一年度上重更(二)字第三一號
　　上　訴　人
　　即　被　告　丙○○
　　　　　　　　乙○○
　　　　　　　　戊○○
　　共　　　同
　　選任辯護人　丁○○
右上訴人因殺人案件，不服台灣台中地方法院中華民國八十九年九月十八日第一審判
決（民國八十九年度重訴字第九一八號，起訴案號：台灣台中地方法院檢察署八十九
年度偵字第三七七六、三七七七號），提起上訴，判決後經最高法院第二次發回更審
，本院判決如左：
　　主      文
原判決關於戊○○、丙○○、乙○○部分撤銷。
戊○○、丙○○、乙○○共同殺人，戊○○處無期徒刑，褫奪公權終身；乙○○、丙○○各處有期徒刑拾貳年，褫奪公權捌年；扣案之鐵棒壹支沒收。
    事　　  實
一、丙○○、乙○○均為蔡見喜之弟，戊○○係蔡見喜之朋友。因姚武宗於民國（下
    同）八十八年十一月間捏造蔡見喜性騷擾蔡巧靖之事由，由姚武宗夥同另二名友
    人，多次撥電話向蔡見喜恐嚇，並得款新台幣（下同）一萬五千元。之後，於同
    年月十五日，再以電話恐嚇時，為戊○○陪同蔡見喜向台中縣警察局刑警隊報案
    而查獲，引起姚武宗之不悅，雙方產生嫌隙。其後於八十九年一月三日二十時許
    ，乙○○與張逢明前往台中縣龍井鄉○○街二０七巷一號綽號「泰國姊」家中喝
    酒，戊○○與丙○○二人亦隨後前往。席間，戊○○談及上開情事，極為不悅。
    戊○○即於喝完酒後，與乙○○、丙○○等人，在乙○○台中縣龍井鄉○○村○○街二０七巷廿三號住處，共同謀議將姚武宗誘出予以殺害。乃於翌（四）日二
    時許，由乙○○駕駛其妹（起訴書誤載為其妻）蔡秀珠所有之ＭＯ－０五二０號
    紅色廂型車，搭載丙○○、戊○○二人至台中縣大甲鎮，由戊○○以乙○○所持
    有之0000000000號行動電話，佯裝成顧客，前後打了四通電話（起訴
    書誤載為三通電話）予姚武宗（電話為000000000），表示：伊因最近
    運氣不好，請姚武宗為其解運，約姚武宗至大甲鎮瀾宮旁之大甲鎮○○路十八之
    一號便利商店前見面。姚武宗不疑有他，依約前往。姚武宗到達時，戊○○等人
    因該處過往人車尚多，不便下手遂未出面，俟姚武宗等人不著騎機車離去時，乙○○等人即開車尾隨其後，並於到達美村橋人＋煙稀少處時，伺機加速攔下姚武
    宗，戊○○三人遂先基於妨害自由之共同犯意聯絡，推由戊○○、丙○○下車毆
    打姚武宗，強押姚武宗上車，且由戊○○將姚武宗之機車、安全帽、外套、拖鞋
    等物品丟至橋下滅跡，而妨害姚武宗之行動自由。此時起，改由丙○○駕駛，戊○○與姚武宗坐後座，乙○○坐駕駛座旁。姚武宗於車上哼叫而再遭戊○○毆打
    ，致淌血於車上，戊○○並指示丙○○將車開至較隱密之處所，以便殺害姚武宗
    。丙○○隨即將車開至人煙罕至之台中縣龍井鄉○○村○○○路豪野滑草場旁停
    下後，即由戊○○與姚武宗談判，丙○○並在一旁抽煙，乙○○則因內急先在一
    旁解大便，嗣因談判不成，乙○○、丙○○即圍住姚武宗，推由戊○○自車內取
    出乙○○所有之鐵棒一支，向姚武宗身上亂打一頓，在大力揮擊之下，並將姚武
    宗之左耳揮擊切割削掉下半部，因以鐵棒重擊而致姚武宗顱內出血及腦挫傷、頭
    部鈍器傷而當場死亡。戊○○等三人隨後即駕車離開現場，慌亂中惟將煙蒂、沾
    有血跡之衛生紙、及統一發票一張、白手套一雙、金融卡一枚、小紙條一紙、沾
    有血跡之鐵棒一支均留於現場。
二、於八十九年一月五日八時許（台中縣警察局烏日分局犁明派出所相驗案件初步調
    查表及起訴書均誤載為十一時四十分許），松進成發現姚武宗陳屍於上址而報警
    ，經警循線查知戊○○、乙○○及丙○○涉有重嫌。丙○○於八十九年三月三日
    二十二時許，在台中縣龍井鄉○○村○○街二０七巷廿三號經警拘提到案，而戊○○、乙○○二人則於八十九年三月六日十一時許，搭乘鄭福益（經原審以藏匿
    犯人罪判刑確定）駕駛之車號五Ｊ－一五七號砂石車，行經台中市○○○路與文
    心南路時為警查獲到案。
三、案經台中縣警察局烏日分局報請台灣台中地方法院檢察署檢察官偵查起訴。
　　理      由
一、訊據上訴人即被告戊○○、乙○○、丙○○三人，對於共同限制姚武宗行動自由
    之事實、原審訊問筆錄所附現場圖（見原審卷第八三頁）上各人所抽香煙牌子及
    香煙位置，及姚武宗遭鐵棒打死之事實固不否認，惟均矢口否認有殺人犯行：
  (一)被告戊○○供稱：係其一人所為，到豪野滑草場時，伊叫蔡氏兄弟二人離開，姚
    武宗在下車的一剎那從車內取出一支鐵棍出來朝伊頭欲毆打伊時，鐵棍被伊搶下
    ，伊即朝他身體一陣亂打，直到他倒地後才將鐵棍丟棄在旁邊草叢內，即叫乙○○及丙○○趕快離開現場，並無人持刀砍殺被害人，現場圖上之手套非其持鐵棒
    時所戴，伊未戴手套云云。
  (二)被告乙○○辯稱：到大甲鎮後見到姚武宗，才知戊○○是邀約姚武宗，而到達命
    案現場時，伊因肚子痛就去找地方大便，在大便時，有聽到戊○○與丙○○在跟
    死者對話，內容伊不知道，聽到戊○○口喊「幹你娘，嘎我摃」（台語），偵訊
    時會說伊有看到戊○○以鐵棒猛打姚某，係事後知戊○○以鐵棒打死者，且現場
    之手套非其車上所有，並無事先計劃云云。
  (三)被告丙○○辯稱：到達現場時，戊○○與乙○○就帶著姚武宗下車，他們三人在
    講話時，伊將車子調頭好後便下車，調頭迴轉時並丟下如現場圖編號一之香煙，
    停車後並在附近抽煙，伊有聽到戊○○及乙○○跟姚武宗說，你怎麼那麼惡質（
    台語）及一些爭吵聲，過了一陣子伊二哥即在附近大便，偵查中會說其二哥之後
    要走到姚武宗身旁時，戊○○便持鐵棒朝姚武宗後腦猛打，係因其二哥去大便，
    在空曠處者顯係戊○○與姚武宗，伊並無殺害姚武宗云云。
二、經查：
  (一)被害人姚武宗曾於八十八年十一月間捏造被告丙○○、乙○○之兄蔡見喜性騷擾
    蔡巧靖之事由，由姚武宗夥同另二名友人張宏琳、陳聖達多次撥電話向蔡見喜恐
    嚇，並得款新台幣（下同）一萬五千元。之後，於同年月十五日，再以電話恐嚇
    時，為戊○○陪同蔡見喜向台中縣警察局刑警隊報案而查獲，並經警方移送偵辦
    ，引起姚武宗之不悅，因而產生嫌隙等情，業經被告戊○○於警訊供述甚明（見
    偵三七七七號卷第十七頁背面），並有台中縣警察局刑事案件移送書影本一份附
    於相驗卷可稽（見相驗卷第三六頁），故本案雙方之糾紛既源自於被告丙○○、
    乙○○之兄蔡見喜與被害人姚武宗，被告戊○○因陪同蔡見喜報案而涉入紛爭，
    故被告三人對被害人均有犯案之動機甚明。
  (二)被告戊○○於到案後，於八十八年三月六日在警訊時供稱「‧‧‧因為我們在『
    泰國姊』家是喝黃酒，過了半小時之後，我們便把黃酒喝完，我即上樓叫丙○○
    下來樓下，我便向乙○○及丙○○說，死者真沒意思，為了向你哥哥蔡見喜告他
    恐嚇取財案，怪我陪蔡見喜到刑警隊去制作筆錄，姚武宗跟我說他因為這個案子
    準備要跑路，所以跟我恐嚇要我拿二十萬給他，而且也向你大哥蔡見喜恐嚇，我
    們三人到大甲去找姚武宗，帶他出來修理教訓才不會那麼猖狂，．．」等語綦詳
    （見偵三七七七號卷第一七頁背面），於偵查中亦供稱：「到了橋那邊他們就知
    道了」等語（見同上卷第六一頁背面）而被告乙○○於偵查中亦供稱：「（問：
    何因押死者？）死者向戊○○拿錢」等語（見偵三七七七號卷第五八頁背面），
    足徵被告戊○○於警訊中所供稱出發前曾向被告乙○○、丙○○抱怨被害人向蔡
    見喜恐嚇取財，並向伊恐嚇跑路費二十萬元一節應非子虛，雖被告乙○○、丙○○均辯稱出發被告戊○○稱前要去找朋友，不知要去找被害人云云，惟本院審之
    被告三人上開喝酒談話之內容，復審酌被告三人於凌晨二時出發前往大甲，若僅
    係被告戊○○外出找朋友，何須由被告乙○○、丙○○陪同？故被告三人於出發
    前往即曾共同謀議應甚明確。被告乙○○；蔡育宗辯稱事前不知要找被害人云云
，顯係為免被認定事前共謀殺人，所為避重就輕之供詞。
  (三)被告戊○○於警訊時，亦供稱「----我們看見姚武宗騎機車在便利商店前等候約
    五分鍾左右，他等不到人便騎機車離開，我們三人即開車從後面尾隨他，行駛約
    一公里左右，到達第一次橋頭時，我即下車，我便叫丙○○（是乙○○之誤）開
    車將姚武宗攔下，----我用右拳猛打姚武宗鼻一下，我就跟他說你要恐嚇我，
    我便將他拉到車上說我們坐上車出來好好談一下，他便回答我只有自己一個人沒
    有家庭負擔，看你要怎麼樣都沒關係，我聽了很生氣就用右拳猛打他鼻即流血
    ，他又跟我們三人講你們今天竟然敢押我出來，我就要給你們全家沒命，我聽了
    以後又朝他鼻猛打一拳，要離開時，將他騎的機車及安全帽、外套、拖鞋丟到
    橋下後即離開，由丙○○駕駛，乙○○坐右前座，我與姚武宗坐在後座，由大甲
    鎮○○○○道路往梧棲行駛再轉台中港路往龍井方向行駛，我在車上跟丙○○講
    能不能找個較隱密的地方與他談判，丙○○便將車子開到命案陳屍地點．．」等
    語（見偵三七七七號卷第十八頁）；被告乙○○於警訊亦供稱「我駕紅色廂型車
    ，在半路將死者姚武宗攔截，戊○○及丙○○即下車強押姚武宗上車，但姚武宗
    拒不上車，與戊○○在拉扯，後戊○○即以拳頭打死者姚武宗頭部，丙○○下車
    幫忙將姚某推上車，該紅色廂型車即由我胞弟丙○○駕駛，我記得姚武宗被押上
    車後，我就坐於前右座，戊○○押死者姚武坐於後座。」（見偵三七七七號卷第
    十五頁），於偵查中亦為相同之供述（第三七七七號偵查卷第五十七頁背面），
    被告丙○○於檢察官訊問時亦供稱「----之後戊○○叫死者把機車停好，來坐我
    們車子，死者不願意，我及戊○○下車拉死者上車，他還是不要，戊○○用拳打
    死者的臉，之後我上駕駛座，由我開車----」等語大致相符（見偵三七七六號卷
    第五十六頁背面）；另證人李基文於警訊及原審證稱：案發當時目睹水美街豐畜
    牧場正門前，有一輛紅色箱型車停在該處，伊看到伊未身體高大壯碩男子以拳頭
    猛打一位個子矮小體瘦之男子頭部，且要硬將該瘦小體弱男子拖上車，但該瘦小
    體弱之男子苦苦哀求饒命，不願上車，而身體高大壯碩之男子就猛擊他頭部，而
    那男子因畏懼才上車----美村橋距便利商店約有一公里遠等情（見偵三七七六號
    卷第二三頁反面及原審卷第六五頁），足見被告三人上開供述應與事實相符。被
    告三人先由被告乙○○駕車尾隨被害人至人煙稀少之美村橋頭才加速攔下被害人
    之機車，並推由被告戊○○、丙○○下車強押被害人上車，被告戊○○並將被害
    人之機車、物品推至橋下，再換由被告丙○○駕車共同強行將被害人帶往台中港
    路豪野滑草場，本院審之被告戊○○推落機車、物品時，定無暇看管被害人，故
    上開妨害自由之行為顯然需要在場之被告丙○○協助分工甚明，且被告乙○○於
    被害人遭強押上車，仍一路跟隨至滑草場，未對強押被害人之行為提出爭執或異
    議，再參諸前揭被告三人犯案之動機，被告三人確實有妨害被害人自由之共同犯
    意聯絡甚明。此外復有ＭＯ－０五二０號紅色廂型車之照片二幀、電話通聯紀錄
    乙份，並經原審現場履勘，制有勘驗驗筆錄乙份附卷可參。從而被告三人妨害被
    害人自由之犯行應堪認定。
  (四)另查被害人經被告戊○○等三人強押在上開廂型車內，是與被告戊○○坐在後面
    ，被告乙○○則坐在駕駛座旁，亦據原審法官帶同被告三人至現場摸擬屬實，製
    有訊問筆錄（見原審卷第七十六頁背面）及廂型車座位圖一份附卷足稽，核與被
    告戊○○於警訊供稱「由丙○○駕駛、乙○○坐在右前座，我與姚武宗坐在後座
    」（見偵三七七七號卷第十八頁背面），於本院前審調查中稱「我跟被害人坐在
    後面」（本院更(一)審卷第八十三頁），被告乙○○於警訊供稱「．．丙○○下車
    幫忙將姚某推上車，該紅色廂車即由我胞弟丙○○駕駛，我記得姚武宗被押上車
    後，我就乘坐前右座，戊○○押死者姚武宗於於後座。．．」（第三七七七號第
    十五頁），於本院調查中稱「我那時是坐在駕駛座旁邊，被告戊○○跟被害人坐
    在車子後面，．．」等語相符（本院更(一)審卷第八十三頁），故被告三人與被害
    人於車上之座位應堪認定。雖被告丙○○警訊中供稱「．．，我二哥乙○○坐在
    後座右方，戊○○坐在後座右方」（第三七七六號第十三頁背面、第十四頁），
    但於偵查中業已改稱「．．乙○○及死者坐後座，戊○○坐我旁邊，但身體及臉
    朝後，這部分我在警訊時，將相關位置說錯了，．．」（第三七七六頁第五十六
    頁背面），又被告戊○○雖於警訊、偵查、原審及本院供稱是由被告丙○○駕駛
    上開紅色箱型車將被害人攔下云云，及被告丙○○於本院更(一)審及本院調查中改
    稱「從大甲鎮瀾宮附近超市就由我開車」及渠等供稱被告丙○○於上開美村橋未
    下車強押被害人上車云云（見本院更(一)卷第五十一、五十二頁及本院卷第五九頁
    ），經核與實情不符，被告等人關於此部分之供述即不足憑採。且被告三人既有
    妨害自由之共同犯意之聯絡已如前述，被告丙○○、乙○○縱使未下車強拉被害
    人下車，亦無礙渠二人妨害自由犯行之成立，被告丙○○於本院改稱不知被害人
    有上車，要開車始知道云云，顯係避重就輕卸責之詞，顯不足採信。
  (五)又被告究竟共同謀議殺害被害人或僅係「教訓」被害人？本院細繹下列證據資料
    ：
    (1)被告三人於八十九年一月四日案發，經二個月後才經警方查獲到案，渠三人警
      訊供詞如下：
      戊○○於3.6.警訊中即供稱：到豪野滑草場旁邊，姚武宗在下車一剎那，
        即從車內取出一支鐵棍，衝出來朝伊頭要毆打，結果被伊搶下鐵棍，伊即持
        鐵棍朝姚武宗一陣亂打，直到他倒地後，伊將鐵棍丟棄在旁邊草欉內，伊即
        叫乙○○及丙○○離開現場，車子便由丙○○駕駛‧‧（見偵三七七七號卷
        第一八頁背面至一九頁正面）。
      丙○○於3.3.警訊時，供稱：到伊常常倒甘蔗渣的地方，戊○○與乙○○
        即帶著姚武宗下車，伊就在附近走來走去抽菸，伊有聽到戊○○及乙○○跟
        姚武宗說「你怎麼那麼惡質」及一些爭吵聲，過了一陣子後，乙○○即在附
        近大便，大便好了以後，要走到姚武宗身旁時，戊○○便持鐵棒朝姚武宗後
        腦猛打後，伊看姚武宗倒地，戊○○即將鐵棒丟進附近草欉內，戊○○及乙○○便叫伊趕快走，由伊開車‧‧‧（見偵三七七六號卷第一四頁）。其於
        3.6.警訊時，供稱：至現場後，乙○○、戊○○將姚武宗拉下車，除以嚴
        厲口吻責罵並加拳打腳踢，最後伊看到戊○○拿車內鐵管將姚武宗打倒在地
        ，伊等三人上前觀看，見姚武宗已沒有呼吸，即駕車逃逸‧‧‧（見偵三七
        七七號卷第二五頁正面）。
      乙○○於3.6.警訊時，供稱：後來丙○○就將車子開往豪野滑草場談判，
        當時車子抵達命案現場時，伊因肚子痛就去找地方大便，在大便時，伊有聽
        到戊○○與丙○○跟死者在對話，內容伊不知道，但伊有聽到戊○○口喊「
        幹你娘！你擱嘎我摃！」，伊有看到戊○○即以鐵棒猛打姚武宗，約停留一
        、二十分鐘，後來伊等未聽到死者姚武宗有再反抗聲音，就駛離命案現場‧
        ‧‧（見偵三七七七號卷第一五頁正面）。
      本院審之被告三人上開供詞參互以析，就渠等到了豪野滑草場旁邊後之情節
        ，丙○○指係乙○○、戊○○二人與被害人在爭吵、毆打，乙○○則指丙○○、戊○○二人與被害人在對話，戊○○則供稱係姚武宗一下車就拿車上的
        鐵棍打伊，伊搶下鐵棍後，才回打的云云。由此可見，三人均係有所隱瞞，
        目的當係在推卸各自之責任甚明，渠等之供詞已有可疑，不能盡信。
    (2)被告三人假藉算命之名誘約被害人至便利商店，被害人依約抵達時，被告三人
      竟未出面，被害人等人不著騎機車離去，被告三人駕車尾隨其後，直至人煙稀
      少一公里外之美村橋才加速攔下被害人，渠等捨人車較多之便利商店前強押被
      害人，另選擇在人煙稀少之美村橋處下手，足見渠三人欲防止他人發現、遮掩
      犯行之意圖甚為灼然。
    (3)被告三人均供稱渠等於到達美村橋後，即攔下姚武宗後，下車毆打姚武宗，並
      強行將姚武宗帶上車，且將姚武宗之機車、安全帽、外套、拖鞋等物品丟至橋
      下，已如前述，若被告三人僅係欲妨害被害人自由或傷害被害人，以達教訓之
      目的，只需當場教訓即足遂其目的，何須另行丟棄上開物品，又另行將被害人
      載往更隱密之滑草場？故本院認被告等人丟棄姚武宗機車、安全帽、外套、拖
      鞋等物之目的，顯然係為了滅跡，遮掩犯行。
    (4)被告三人如僅係欲教訓被害人或與被害人談判，於攔下被害人之美村橋處即足
      以為之，何須煞費周章將被害人載至隱密之豪野滑草場旁之案發地點。況且被
      告三人若僅欲談判，於被告戊○○持鐵棒毆打被害人時，依被害人受傷之程度
      （詳見後述），顯見被告戊○○用力之重，手段殘忍，被告乙○○、丙○○甚
      或被告戊○○，於警訊至本院審理時，從未辯稱被告乙○○、丙○○二人曾出
      手制止被告戊○○，故本院認為，自被害人所受傷害之情形，戊○○打死姚武
      宗之過程，極其殘酷、狠毒，三人竟均未提起乙○○、丙○○對此一可能負擔
      不起之結果有所爭執，顯見該打死人之過程，係經其三人同意的，而乙○○、
      丙○○在現場所承擔之工作，即為把風、圍堵之工作。
    (5)本案兇器確實僅有扣案之鐵棒，被告三人如係預謀殺人豈會未另準備銳利之兇
      器？此點確實曾讓本院心證留有一抹不安，惟本院再仔細推敲案發當日，被告
      三人事先相聚飲酒，談起被害人對蔡見喜、被告戊○○恐嚇取財之事，才謀議
      誘約被害人出來，應屬酒後藉助酒膽而謀議，並非經長時間之細密規劃，且殺
      人之手段雖以手持銳器最為簡便，然經驗法則上亦可能無須兇器而徒手殺人，
      況被害人係屬中等略瘦之身材，身高僅有一五六公分，此有台灣台中地方法院
      檢察署之驗斷書足憑，而被告三人身材壯碩，如欲殺害被害人未必需要事前備
      妥兇器，故本案兇器僅係扣案鐵棒，被告三人未另攜帶銳利兇器一事，尚無法
      推翻本院前開所得之心證，亦不足使本院有合理之懷疑被告三人並非共同謀議
      殺人。
    (6)被告辯護人雖辯稱被告三人如係預謀殺人，豈會將兇器鐵棒棄置現場，並在現
      場留下大批跡證，顯見本件純屬被告戊○○臨時起意殺害被害人云云。惟：(1)
      現場遺留之鐵棒係撐傘所用，市面流通持有者甚多，客觀上並無足辨識兇手為
      何人。現場採得之證物除載有「林木山蔡月娥」之小紙條外，其餘物品
      ，若非已查出特定對象，且經過精密鑑驗比對，均無法追查兇手，此從本案經
      二個月才追查出被告三人涉嫌一節，亦足佐證。而上開留有被告戊○○涉案跡
      證之小紙條，應係被告戊○○於不知情下所遺留，本院認被告三人既非職業殺
      手，於經驗法則上，一般常人均無法預想殺人後之心境及情狀，被告三人經共
      謀殺人，並經實際殺人後，仍難免心慌，匆忙逃逸，才未進一步清除現場證據
      。故被告三人雖於現場所遺留上開跡證，亦不足推認被告三人並無事先謀議殺
      人，而係由被告戊○○臨時起意所為。
    (7)綜上跡證，本院基於直接審理之自由心證，認被告三人於事前應係共同謀議殺
      害被害人無訛。
  (六)再查，上開豪野滑草場旁即案發現場附近所採獲之跡證，有菸蒂五根（長壽牌二
    根、七星牌一根、ＰＥＡＣＥ牌二根）沾血衛生紙一張、發票一張、死者台灣企
    銀金融卡一張、疑似沾血鐵棒一支（未發現指紋）及以紗布採集死者血液乙份等
    物，有台中縣警察局刑案現場勘查報告表一份、現場照片七幀（影本）及現場圖
    二紙在卷可稽（見相驗卷第二、七七至八○頁），依上開現場圖並經原審法官帶
    同被告三人至現場核對屬實（見原審卷第八十三頁），後經警將上開現場發現之
    沾血衛生紙、沾血發票、提款卡上之血跡、鐵棒上之疑似血跡送請內政部警政署
    事警察局鑑定，發現其中編號三之煙蒂，與姚武宗之血液ＤＮＡ相符，編號一之
    煙蒂與丙○○血型相符，編號十二煙蒂與戊○○血液ＤＮＡ相符，編號四煙蒂與
    乙○○血液ＤＮＡ相符，分別有內政部刑事警察局八十九刑醫字第二八五五、三
    ○二四七號刑事鑑驗書各一份附卷可稽（偵三七七六號卷第三二頁），而被告戊○○於警訊、偵查、原審及本院歷次審理均坦承於上開時地手持扣案之鐵棒毆打
    被害人致死，足認被害人確係被告戊○○持鐵棒所毆打致死無疑。
  (七)本院審之上開現場煙蒂位置及上開鑑驗結果，核與(1)被告乙○○於警訊中供稱「
    ----，ＰＥＡＣＥ牌香煙是戊○○在吸用，七星牌香煙是我本人在吸用，長壽牌
    香煙是我胞弟丙○○在吸用，----」（見偵三七七七號卷第十五頁），及於偵查
    中所供在命案現場抽七星香煙，其亦聽說有人拿香煙給死者抽等情（見偵三七七
    七號卷第五十七頁）；(2)被告戊○○、丙○○於警訊之供述均相符（同上卷第十
    九頁背面、第二十頁、偵三七七六號卷第十六頁背面），足見上開煙蒂為被告等
    三人及被害人姚武宗所吸用無誤。再依上開現場圖示，現場僅有二方向為出口，
    另一方向為死路，如現場圖上編號０一（被告丙○○吸用香煙之位置）、０三（
    被害人吸用香煙之位置）、０四（被告乙○○吸用香煙之位置）及編號二（被害
    人之血跡衛生紙位置）觀之，顯然在姚武宗與被告戊○○發生互毆前，雙方曾在
    上開地點談判過，而乙○○、丙○○二人站立之位置，適可堵住姚武宗由該最近
    出口逃離（被告丙○○雖於原審稱編號０一之香煙，係其迴車時丟棄，然衡情迴
    車時，丙○○為駕駛，如何能迴轉時同時將煙蒂丟到反方向，況該煙蒂又有經腳
    踩熄之跡痕），再參以被告丙○○於八十九年三月六日警訊中亦供稱「到現場後
    ，蔡（指乙○○）、鍾（指戊○○）將姚（指被害人）拉下車，除以嚴厲口吻責
    並加拳打腳踢，最後我看鍾拿車內鐵管將姚打倒在地，我們三人上前觀看，見
    姚已沒有呼吸即駕車逃逸。----」等語（偵三七七七號卷第二十五頁），復參諸
    前述被告三人事前即有共同謀議殺害被害人，被告三人顯有參與殺人之犯意聯絡
    及行為分擔應可確定。被告乙○○辯稱伊至右揭豪野滑草場時去大便，並沒有參
    與殺害被害人姚武宗云云，然查，被告乙○○在命案現場縱然有解過大便，衡情
    應係一時內急，所須時間有限，被告三人與被害人曾於現場抽煙，表示談判時間
    非短，被告乙○○於解完後仍非不能共同參與，故其所辯未參與殺人，不足採信
    ；被告戊○○辯稱本案係僅伊一人單獨一人打死被害人姚武宗云云，被告乙○○
    、丙○○亦辯稱渠等二人未參與殺害被害人云云，均無非飾卸迴護之詞，均不足
    採信。
  (八)被告戊○○辯稱至右揭豪野滑草場時，係因被害人姚武宗在下車之時，即從車內
    取一支鐵棒衝出來朝伊頭部欲毆打伊，結果鐵棒被伊搶下來，伊才朝被害人身體
    一陳亂打云云，惟查：被告乙○○於檢察官訊問時供稱：「----戊○○與死者及
    丙○○在對話，當時他們也一起下車，戊○○拿車上之鐵棒（棍）打死者，死者
    有在喊叫----」等語（見偵三七七七號卷第五十七頁背面）；被告丙○○於警訊
    、偵查中均供稱：戊○○與死者在爭吵，伊看到戊○○拿車上乙○○做生意撐傘
    用的鐵棒打死者頭部等語（見偵三七七六號卷第二五、五十七頁），均無供稱是
    被害人先拿鐵棒要打被告戊○○，之後才遭被告戊○○奪下反擊之情形，且被告
    丙○○至上開豪野滑草場下車至離開時，均與被告戊○○、被害人姚武宗在場，
    如確係被害人先持鐵棒攻擊被告戊○○，渠二人當無未目睹且亦無漏未供述此對
    於被告戊○○有利情節之可能。另被告乙○○於警訊中雖另證稱：案發當時依因
    腹痛去找地方大便，有聽見戊○○口喊「幹你娘！你擱嘎我摃（台語）」（見偵
    三七七七號卷第十五頁），然查被害人遭被告三人強押至上開現場，被害人下車
    後即遭被告等人強押談判，其間被告乙○○縱有去解便，時間亦甚為短暫，以被
    害人單人弱小之姿，實無法對抗被告三人壯碩之軀，被害人豈有機會再返回車內
    拿取鐵棒？且被害人如作勢走返箱型車，被告等人亦不可能毫無防備之心，故被
    害人於談判過程中應無可能再至車上拿取鐵棒毆打被告戊○○。本院復參酌被告
    三人於案發後二個月才為警方查獲，被告三人對於案發事實之供述，已難避免有
    事前勾串之可能，故被告乙○○上開證詞應係附和被告戊○○之辯詞。況且上開
    台語所稱「摃」，言語使用上有可能係徒手毆打或持物品毆打，故亦難僅憑被告
    乙○○聽聞上開言語，即逕以推認被害人先持鐵棒毆打被告戊○○。從而被告戊○○上開辯詞無法卸責之詞，不足採信。
　(九)被害人姚武宗確係因顱內出血及腦挫傷、頭部銳器及鈍器傷而當場死亡之事實，
    已經檢察官督同法醫師解剖其屍體而查明屬實，製有相驗屍體證明書、驗斷書及
    勘驗筆錄及解剖照片等附卷可稽（見相驗卷第六頁、第四六至五二頁、八十五頁
    、八十七至八十八頁、九十二至九十六頁），足認被害人死亡之直接引起死亡之
    原因為顱內出血及腦挫傷，先行原因為頭部銳器及鈍器傷又頭部乃人體重要部位
    ，被告三人推由被告戊○○持鐵棒揮打，致被害人倒地始罷手，足見渠等用力之
    猛，殺意至堅，應係基於殺人故意甚明。再依上開驗屍體驗斷書所載，被害人受
    有：「(1)頭面頸部：眼瞳孔放大，兩眼鞏出血，結膜下充血；雙眼臉部瘀血
    ；右眼眉弓處銳器砍創一處，呈二時八時方向，合併眼眶骨碎裂眼球塌陷，大
    約３Ｘ１公分；右側顴骨部銳器砍創一處，呈平行走向，約１Ｘ０．五公分；
    前額兩眉之間銳器砍創一處呈五時十一時走向，大約６Ｘ１．５公分，合併前
    額骨折；右頂額部銳器砍創一處，呈三時九時走向，大約八．五Ｘ二公分，合
    併顱骨碎裂骨折；左頂額部銳器砍創一處，呈四時十時走向，大約一０Ｘ三公
    分，合併顱骨碎裂骨拆；左耳輪下半部銳器割除；後頂枕部嚴重鈍器傷，頂
    枕部嚴重碎裂骨折，合併皮下血腫。(2)胸部、四肢並有擦傷、瘀血，其中右手背
    食指、中指基部銳器傷二處各約一Ｘ０．五公分；右手背中指、無名指、小指銳
    器劃傷」等傷害。對於上開驗斷書所載之銳器傷情形，據被告戊○○於檢察官訊
    問時供稱「沒有人拿刀。可能是鐵管尾部的關係」等語（見偵三七七六號卷第八
    十二頁背面），於本院更(一)審及本院調查、審理中亦為相同之供述（本院卷第八
    十三、一一三頁），核與被告乙○○、丙○○於偵查中亦均供稱沒有人拿刀等語
    相符（見三七七六號卷第八十三頁背面），且扣案之鐵棒經本院當庭勘驗結果：
    「為鋼鐵材質，長度為八十六公分，圓柱體斷面直徑約三公分，一端有六腳螺絲
    帽兩邊突出物，另依端圓形平整，但有一個圓形凹洞，圓形凹洞那一端，圓柱的
    邊緣銳利」，此有本院勘驗筆錄在卷足憑（見本院卷第六○頁），且本院再度函
    詢法務部法醫研究所被害人上開鈍器傷及銳器傷，是否可能係由扣案之鐵棒所致
    ，經該所函覆：「(一)依台中地檢署驗斷書所記載，除了鈍器造成之砍創（眼、眉
    弓、顴骨、額部、後頂枕部等），雖疑有銳器類劃傷（右手背、中、無名指、小
    指），故無法排除鈍器亦可致皮下骨碎裂等較重型兇器之可能，並造成銳器劃傷
    。(二)死者姚武宗主要傷勢均在頭部，依台中地檢署法醫趙克蘭之證詞似為可信，
    惟鑑定人認若係為重型鈍器，為近身利器之使用，不易由下往上，且易傷及自身
    ；縱且若由下往上砍，應致全斷裂；研判由鐵棒較可遠距離揮動致活動韌性之耳
    廓致鈍器擠壓，沿耳廓附著臉頰皮膚紋路撕裂，此種鈍器挫致撕裂傷因結構上之
    特殊性，極不易與銳器傷辨別。」等語，此有該所九十一年十月十一日法醫理字
    第○九一○○○二九八六號函在卷足憑（見本院卷第九三頁至第九四頁），足見
    被害人所受之傷害，表面觀之似有上開「銳器傷」，然依扣案之鐵棒長達八十六
    公分之長，被告戊○○不可能近身使用，應係遠距離揮動，致被害人之傷害呈類
    似銳器傷，且本案亦查無其他兇器扣案，故被害人所傷上開傷害（含鈍器傷或類
    似銳器傷）應係被告戊○○持扣案之鐵棒毆打所致。證人即台灣台中地方法院檢
    察署法醫趙克蘭雖於原審證稱「該處傷害似由下而上割除，應係銳器所致，有可
    能為甘蔗刀或其他銳器所致，且係生前遭割除。」（同上卷頁），於本院更(一)審
    調查中亦證稱「應該是銳器造成的，因為當時我解剖時，有特別看耳的情形，
    它的生活反應很明顯，表示是生前發生的，血液已經凝固在窗（創）面（傷口）
    ，沖洗不掉----（提示扣案之鐵棒一支，問有可能是鐵棒擠壓造成？）不可能，
    」等語（本院更(一)審卷第七一頁），然依前揭說明，尚難認絕對無誤，故證人趙
    克蘭之上開證述尚不足證明被告三人另有持銳器殺害被害人之證據。
  (十)另扣案之白手套一雙，公訴人認為係本件被告犯罪所用云云，惟查，經本院更(一)
審調查時當庭勘驗結果，該「手套純白布質。當庭請法警拿手套比對三位被告之
    手，被告三人的手都比較大，不容易套入。這壹付手套沒有被套過的痕跡。」，
    並記明筆錄在卷可稽（本院更(一)審卷第八十二頁），被告乙○○於警訊中否認為
    其所有，稱：「我不知白色手套何人的」等語（見偵三七七七號卷第十五頁），
    雖被告乙○○於偵查中供稱：「我車上有放，戊○○有無用我不知道。」（第三
    七七七號偵查卷第五十八頁），於原審供稱「白手套係我賣橘子用，每天擦橘子
    ，下車掉下。」（原審卷第六十六頁背面），被告戊○○於偵查中供稱「乙○○
    平常擦橘子的，何人帶下去我不知道。」（見偵三七七七號卷第六十一頁），被
    告丙○○於警訊供稱「是戊○○所持有」云云（見三七七六號卷第十五頁），惟
    為被告三人於本院更(一)審理時所堅決否認，被告乙○○辯稱非伊右揭廂型車上所
    有，被告戊○○、丙○○均稱未使用過該手套等語，被告乙○○並稱「原審沒有
    提示手套」等語（本院更(一)審卷第八十一頁），被戊○○稱「當時也是沒有拿手
    套給我看」（本院更(一)審卷第八十二頁），復經本院核閱渠等三人之上開警訊、
    偵查及原審筆錄均無提示上開白色手套之記載，益見被告乙○○等三人上揭所辯
    ，應可採信，足見該白色手套並非渠等為上開犯罪用之物，事證已明，被告等人
    於本院前審請求再將該白手套送鑑定，自無必要。
  (十一)被告三人於本院調查審理中，一再表明案發時喝酒酒醉，然其三人於警訊、偵訊
    迄本院調查、審理中，對於案發情節之敘述，大致均脈絡無誤，僅於對其不利處
    迴避，顯然案發時，未因喝酒過量達心神喪失或精神耗弱程度。
  (十二)綜上所述，被告戊○○、丙○○、乙○○三人所辯僅戊○○殺害被害人，丙○○
    、乙○○二人均未參與殺人云云均不可採。被告三人應係事先共謀殺人，再誘約
    被害人出來，先強押被害人至案發現場，再推由被告戊○○持扣案鐵棒予以殺害
    應臻明確，從而事證明確，被告三人上開犯行應堪認定。
三、核被告戊○○、乙○○、丙○○三人所為，係犯刑法第三百零二條第一項之妨害
    自由罪，及第二百七十一條第一項之殺人罪。被告戊○○、乙○○、丙○○三人
    間就妨害自由及殺人犯行，有犯意聯絡及行為分擔之關係，均為共同正犯。被告
    三人所犯上開二罪間，有方法、結果之牽連關係，為牽連犯，應從一重之殺人罪
    處斷。原審對被告論罪科刑，固非無見，惟：原審誤認另有未扣案之銳器，有所
    未合，另扣案之白手套並非供本件犯罪之用已如前述，原審認為係被告乙○○所
    有，且供本件犯罪之用，亦有未洽。被告三人之上訴固無理由，惟原判決既有上
    開可議之處，即應由本院將原判決撤銷改判。爰審酌被告三人犯罪之動機、目的
    ，僅因上開細故，即萌殺意，犯罪手段極其殘酷、狠毒，犯後又未與被害人家屬
    和解賠償損害，被告戊○○除出手毆打被害人外，並持鐵棒打死被害人惡性較重
    ，被告乙○○、丙○○於殺害被害人時係在場圍住，犯罪情節較輕等一切情狀，
    分別量處如主文第二項所示之刑。被告戊○○經判處無期徒刑，依刑法第三十七
    條第一項規定，應諭知褫奪公權終身，丙○○、乙○○二人，依其犯罪性質，應
    依刑法第三十七條第二項規定，分別諭知如主文第二項所示褫奪公權之期間，扣
    案之鐵棒一支為被告乙○○所有，且供犯罪所用之物，應依刑法第三十八條第一
    項第二款之規定宣告沒收。另扣案之手套一雙、煙蒂、沾有血跡之衛生紙、統一
    發票一張、金融卡一枚、小紙條一紙，均非被告犯罪所用之物，本院自毋庸宣告
    沒收，併此敘明。
四、據上論斷，應依刑事訴訟法第三百六十九條第一項前段、第三百六十四條、第二
    百九十九條第一項前段，刑法第二十八條、第二百七十一條第一項、第三百零二
    條第一項、第五十五條、第三十七條第一項、第二項、第三十八條第一項第二款
    ；罰金罰鍰提高標準條例第一條前段，判決如主文。
本案經檢察官甲○○到庭執行職務。
中      華      民      國　    九十一     年    十一     月   二十七 　日
                                臺灣高等法院臺中分院刑事第八庭
                                      審判長法  官  羅　得　村
                                      　　　法　官  黃  文  進
                                      　　　法　官  陳  毓  秀
右正本證明與原本無異。
如不服本判決應於收受送達後十日內向本院提出上訴書狀，其未敘述上訴之理由者並
得於提起上訴後十日內向本院補提理由書（均須按他造當事人之人數附繕本）。
                                            書記官  吳　宗  玲
中      華      民      國　    九十一     年    十一     月   二十八 　日
附錄：
刑法第二百七十一條：
  殺人者，處死刑、無期徒刑或十年以上有期徒刑。
  前項之未遂犯罰之。
  預備犯第一項之罪者，處二年以下有期徒刑。
                    　　　　　　　　　　　　　　　　　　　　　　　　　　Ｒ
